台灣高等法院民事判決　九十年度上更(一)字第二四八號
　　　上　訴　人　丙○○
　　　被上訴人　　甲○○
右當事人間請求拆屋還地事件，上訴人對於中華民國八十八年六月二十一日臺灣臺北
地方法院八十六年度重訴字第一四七五號第一審判決提起上訴，經最高法院第一次發
回更審，本院判決如左：
    主　　文
原判決主文第二項關於命上訴人拆屋還地部分及該部分假執行之宣告，並訴訟費用除
確定部分外之裁判均廢棄。
右廢棄部分，被上訴人在第一審之訴及假執行之聲請均駁回。
第一、二審及發回前第三審訴訟費用除確定部分外由被上訴人負擔。
    事　　實
甲、上訴人方面：
一、聲明：(一)原判決不利上訴人部分廢棄。(二)右開廢棄部分，被上訴人在第一審之訴
    及假執行之聲請均駁回。
二、陳述：除與原判決及發回前本院判決記載相同者外，補稱略以：
　　如原判決附圖所示丁、戊部分之建物（下稱系爭建物）係訴外人蘇鴻炎所建，作
　　為聯合新村管理委員會之宿舍，其後蘇鴻炎將之出售予台北市松山區東勢里合作
　　社，依最高法院四十八年台上字第一四五七號判例，系爭建物對系爭土地有法定
　　地上權，並非無權占有。上訴人係因受僱看管水池及清潔社區，而住於該建物，
　　並無處分權，且上訴人已於八十六年十月搬離系爭建物。
三、證據：除援用原審及發回前本院前審提出者外，補提買賣契約書影本一紙為證，
    並聲請訊問證人邱慶東，及聲請向台北市政府警察局松山分局調閱偵訊筆錄所附
    買賣契約書、向台北市政府調取台北市松山區東勢里合作社之財產目錄。
乙、被上訴人方面：
一、聲明：上訴駁回。
二、陳述：除與原判決及發回前本院判決記載相同者外，補稱略以：
（一）依台北市政府警察局松山分局北市警行字第一一四一○號函載「關於市民乙
      ○○檢舉本市○○區○○段一小段二○○地號土地上違建乙案，經社所查報該
      址房屋係蘇鴻炎建造，聯合新村同時建造之聯合新村管理委員會宿舍改為聯合
      新村消費合作社員工宿舍，於五十一年十一月間再由建造人蘇鴻炎出售給丙○
      ○使用尚未發現再違建情事」，及原審八十一年度民執乙字第三一二○號拍賣
      抵押物強制執行事件八十一年九月九日現場履勘筆錄記載「違建（即系爭房屋
      ）是我的，但不是我蓋的，也沒有向楊（志宏）先生租用土地」，原審八十二
      年度民執壬字第二七五五號強制執行事件八十二年六月二十二日現場履勘筆錄
      載明「在場人丙○○表示：我房屋之門牌號碼台北市○○○路○段一三三巷五
      弄二十六號，是不是全部在乙○○的土地上我不清楚，不過有一部分在其上是
      不會錯的，房子是我在民國五十一年自己蓋的。當時的地主姓蘇，叫蘇鴻炎或
      蘇和清，他同意我蓋的」。
（二）上訴人於上開第二次執行筆錄自承系爭房屋是其所蓋，較上開松山分局未徵詢
      現住戶所為查報，應較可信，且該松山分局函僅屬派出所之查報資料，其中所
      提房屋買賣契約是否為系爭房屋，已有可議。至聯合新村縱係由蘇鴻炎所建造
      ，亦不足逕為認定系爭違建當然為蘇鴻炎所建。退言之，縱認係蘇鴻炎所建而
      售予上訴人，上訴人亦有事實上處分權能。又該屋現已傾毀不堪使用，上訴人
      亦自承已於八十六年十月搬離，並稱其內所有東西均不要了，堪認係上訴人拋
      棄繼續使用系爭土地之意思。故上訴人就系爭房屋既有事實處分權，該屋現無
      權占用系爭土地，上訴人即應負拆屋還地之義務。
（三）上訴人提出買賣契約書稱蘇鴻炎已將系爭房屋賣與台北市松山區東勢里合作社
      ，被上訴人否認其真正，且與前述執行筆錄所載內容不符。另證人邱慶東所稱
      系爭房屋是蘇鴻炎蓋的，給工友免費居住，且推測蘇鴻炎不會賣云云。然證人
      既稱蘇鴻炎不會賣，何以有該買賣契約書？何以願供工人免費使用？均有違常
      情，且亦屬推測之詞。
（四）另系爭建物所占用之土地係被上訴人所有之台北市○○區○○段一小段二○○
      地號。而門牌號碼台北市○○○路○段一三三巷五弄二十六號之建物，建號二
      七七六號，實際上為訴外人陳玉峰所有，係坐落同小段二○二地號土地，並非
      坐落系爭土地上，系爭建物之門牌號碼與建號二七七六號建物之門牌號碼相同
      ，應係系爭建物為違建，無對外巷道可出入，僅可從防火巷出入，而借用該門
      牌使用，是訴外人陳玉峰與系爭建物並無關連。
三、證據：除援用原審及發回前本院前審提出者外，補提台北市政府警察局松山分局
    函一紙、執行筆錄二紙（影本）、土地登記謄本、建物登記謄本各一件為證。
    理　　由
一、兩造爭執要旨
    被上訴人於原審起訴主張：伊於八十五年九月五日，經由原法院民事執行處拍賣
    取得坐落台北市○○區○○段一小段二００地號土地（下稱系爭土地），並於同
    年九月二十日登記完畢，惟系爭土地上有違建如原審判決主文第二項所示之建物
    ，上訴人為該建物之事實上處分權人，爰依民法第七百六十七條規定，訴請上訴
    人拆屋還地等語。上訴人則以系爭建物非其所有，係訴外人蘇鴻炎所建，因蘇鴻
    炎僱用其看管水池及清潔社區，而借其居住該建物，其已於八十六年十月搬離系
    爭建物等語，資為抗辯。
二、兩造不爭執部分
    被上訴人主張：伊於八十五年九月五日，經由原審法院民事執行處拍賣取得系爭
    土地，並於同年九月二十日登記完畢，為系爭土地之所有人，業據提出土地登記
    謄本附卷可證（見一審一卷第一三九頁），且為上訴人所不爭執，應堪信為真實
    。又被上訴人主張系爭建物為磚造違章建築，占用系爭土地如附圖所示之丁、戊
    部分（丁部分面積為一平方公尺、戊部分面積為二十三平方公尺）等情，亦為上
    訴人所不爭，並經原審法院會同台北市松山地政事務所測量人員赴現場勘測屬實
    ，製有勘驗筆錄及土地複丈成果圖附卷可稽（分見一審第一卷第一五七、一五八
    、一六三、一六四頁；惟土地複丈成果圖即附圖標示戊部分備註欄誤載之「木造
    房屋」，經本院八十八年度上字第一一五五號判決更正為「磚造房屋」），復有
    被上訴人提出現場照片六張（見本院八十八年度上字第一一五五號卷第二六七、
    二六八頁，下稱本院前審卷）為證，亦堪信為真實。本件應審究者為系爭建物究
    係何人所興建，若非上訴人所建，上訴人對於系爭建物有無事實上處分權。
三、得心證之理由
    按民事訴訟如係由原告主張權利者，應先由原告負舉證之責，若原告先不能舉證
    ，以證實自己主張之事實為真實，則被告就其抗辯事實即令不能舉證，或其所舉
    證據尚有疵累，亦應駁回原告之請求（最高法院十七年上字第九一七號判例參照
　　）。本件被上訴人主張上訴人所有之系爭違建物無權占有系爭土地，請求上訴人
　　拆屋還地，上訴人既否認為系爭房屋之起造人，亦無事實上處分權者，被上訴人
　　對於上訴人為系爭房屋之起造人或事實上處分權人之事實，自應負舉證之責。經
　　查：
（一）本件上訴人雖訴訟外，即於民國七十一年七月八日於台北市政府警察局松山分
      局詢問下，先自承系爭建物係五十一年間由蘇鴻炎建造，伊於五十一年十月以
      新台幣（下同）一百元向蘇鴻炎所購得；次於八十一年九月九日，因拍賣抵押
      物強制執行事件，台灣台北地方法院至現場履勘時，上訴人主張系爭建物係伊
      的，但非伊所蓋；然又於八十二年六月二十二日，因清償票款之強制執行事件
      ，於法院至現場履勘時，卻陳稱系爭房屋係伊於五十一年自己蓋的，經當時地
      主蘇鴻炎同意，有該松山分局七十一年函、二次勘驗筆錄，及台北市政府工務
      局建築管理處函稿在卷可稽（見本院卷第二○至二二頁、本院前審卷第二○八
      至二二二頁）。但查上開訴訟外之陳述，尚難謂係依民事訴訟法第二百七十九
      條所謂對他造主張之事實為自認，是被上訴人主張上訴人對系爭建物有事實上
      處分權者，仍應負舉證責任。再核本件上訴人審判外之陳述前後反覆不一，而
      於本件訴訟審理中，辯稱系爭建物為蘇鴻炎借伊居住，為台北市松山東勢里合
      作社宿舍等語（見本院前審卷第三○、七四頁背面）。經查上訴人原居住於系
      爭房屋，有居住證明書在卷可考（見本院前審卷第四○、四一頁），復為兩造
      所不爭執，上訴人就系爭房屋之拆除與否存有利害關係，自難期上訴人於他案
      中為真實之陳述，且其前後所為陳述又相互矛盾，自難僅以上訴人前後不一之
      陳述，逕採其一，遽認系爭房屋為上訴人所興建，或認係上訴人向訴外人蘇鴻
      炎所購。再者，被上訴人迄未就上訴人為系爭房屋之起造人情事，提出其他事
      證以資證明，尚難僅依前開前後予盾之審判外陳述，遽為有利於被上訴人有利
      之證據，依上開舉證責任分配原則，被上訴人自未盡舉證之責，被上訴人此一
      主張，即難採信。
（二）再者，系爭土地於五十年間為訴外人蘇鴻炎所有，而位於台北市○○○路○段
      一三三巷五、七弄之聯合新村，係訴外人蘇鴻炎所建造，為兩造所不爭執，復
      有土地所有權記錄可證（見本院卷第四五頁），而上訴人主張系爭房屋係訴外
      人蘇鴻炎所建造，核與證人邱慶東證稱：蘇鴻炎蓋違建是給合作社的工友居住
      。蘇鴻炎沒有在合作社任職，他是專門蓋房子出售。工友都是合作社的工友，
      此合作社是專門的服務性質，負責收取整個社區的管理費、修水電、掃樓梯、
      收工錢等瑣事，如果工友去修水電一次三元，錢是交給合作社，而合作社再發
      薪水給工友，因蘇鴻炎蓋了五弄、七弄的房屋，為了讓這些房屋較好出售，而
      且如果有水電壞了要找工友也較方較，所以就在空地上蓋些違建給工友住，而
      且都不收費等語相符（見本院卷第九四頁），證人邱慶東乃係訴外人蘇鴻炎之
      連襟，又於五十一年間擔任前開合作社之經理，就系爭房屋興建情形，應有所
      了解，再核證人邱慶東與本件訴訟並無自身利害關係，且經具結，衡情當無甘
      冒刑法偽證罪責而為虛偽陳述之可能，就其此部分所為證詞應堪採信，足證系
      爭房屋確係當時系爭土地之所有人蘇鴻炎所興建，以供工人居住。復參以證人
      朱翌中即該合作社之監事於本院前審審理中亦結證稱：（系爭房屋）是起造人
      蘇鴻炎蓋給工人住等語（見本院前審卷第一○九頁），及證人傅林佩珍亦結證
      稱：我是受僱於那邊的美容院，在那工作。只是聽人說（系爭房屋）為蘇鴻炎
      蓋給工人所住，後來社區工程完工後，上訴人還住在該處，擔任清潔工等語（
      見本院前審卷第一○九、一一○頁），雖上開證人係於系爭房屋興建後始搬至
      該社區，然所稱系爭房屋現由工人居住，亦核與證人邱慶東所述相符，益證系
      爭房屋確係訴外人蘇鴻炎所興建。是被上訴人主張系爭房屋為上訴人所建造，
      自不足採。
（三）被上訴人復辯稱系爭房屋縱非上訴人所蓋，然訴外人蘇鴻炎已將系爭房賣予上
      訴人，上訴人亦取得事實上處分權等語。但查：依上訴人所提出之房屋買賣契
      約書所載出賣人固係訴外人蘇鴻炎，然買受人則係台北市松山區東勢里合作社
      ，並非上訴人，有該房屋買賣契約存卷可查（見本院卷第八七頁）。又被上訴
      人辯稱該買賣契約書並非真正，空言否認該契約之真正，然核該紙契約書之紙
      質已甚為老舊，應係多年前所製作，自非上訴人臨訟所為，且被上訴人復未提
      出任何事證供本院審酌，自堪認該文書為真正。再核該契約書明載，買賣標的
      物係坐落台北市○○○段聯合新村五－七弄內巷東邊之磚造平房，所指新合新
      村即係位於台北市○○○路○段一三三巷，而系爭土地即位於該巷之五弄、七
      弄間，系爭土地上亦僅有系爭房屋此一磚造平房違建之情，經上訴人於本院前
      審審理中陳稱：違建只有一間，沒有兩間等語（見本院前審卷第七四頁背面）
      ，復經原審履勘現場屬實，製有勘驗筆錄，並囑託台北市松山地政事務所派員
      測量，繪有複丈成果圖佐卷（見一審一卷第一五七、一五八、一六四頁），堪
　　　信屬實。再參以該契約書第二條約定「賣方應於訂約後即將本件房屋交付乙方
　　　供為工友住宿之用」等語，亦與前證人邱慶東所述系爭房屋係合作社之宿舍，
　　　供工友居住之情相符，均足證該房屋買賣契約之標的物確為系爭房屋無訛，自
　　　堪認系爭房屋之原始起造人蘇鴻炎已於五十一年十一月間，將系爭房屋賣予該
　　　東勢里合作社，由該合作社取得系爭房屋之事實上處分權為真正。至該契約所
　　　載房屋建坪為十坪（約為三十三點○五八平方公尺），固與系爭房屋經測量後
　　　之面積為二十四平方公尺不符，然該契約係於五十一年間所訂立，或未經實際
　　　測量，或嗣因房屋老舊整修而減少使用面積，尚難就此認該契約書之標的非系
　　　爭房屋。從而，被上訴人此一抗辯，自難採信。
（四）系爭建物原門牌號碼為台北市○○○路○段一三三巷五弄二十六號，然現已無
      門牌號碼，而上開門牌號碼現係指建號台北市○○區○○段一小段第二七七六
      號房屋，該屋之所有權人為陳玉峰，又台北市稅捐稽處松山分處所函復之房屋
      稅籍資料亦指該門牌號碼之房屋所有權人為陳玉峰，有該建物登記謄本、該處
      八十八年十二月八日北市稽松山乙字第八八○三九六四○○○號函佐卷可參（
      見本院卷第二十四頁、本院前審卷第六六頁），復為兩造所不爭，堪信屬實，
      足證上開門牌號碼現係指建號二七七六號建物，並非系爭建物，而該建號二七
      七六號建物所有權人即訴外人陳玉峰，自非系爭建物之所有人或事實上處分權
      人，而與本件訴訟無涉，併予指明。
五、綜上所述，本件上訴人主張為可採，被上訴人所辯均無可採。從而，被上訴人本
　　於民法第七百六十七條物上請求權之法律關係，請求上訴人拆除系爭房屋，返還
　　系爭土地，為無理由，不應准許。其假執行之聲請亦失所附麗，應併予駁回。原
　　審判命上訴人拆屋還地，並為假執行之宣告，自有未洽。上訴意旨指摘原判決不
　　當，求予廢棄改判，為有理由，即應由本院予以廢棄改判如主文第二項所示。
六、本件事證已臻明確，兩造其餘攻擊防禦方法，核與本件判決結果不生影響，爰不
    一一論述，附此敘明。
六、本件參加人乙○○就本件訴訟並無法律上之利害關係，本院另以裁定駁回。
七、據上論結，本件上訴為有理由，依民事訴訟法第四百五十條、第七十八條、第八
    十五條第一項前段，判決如主文。
中　　　華　　　民　　　國　　九十一　　年　　　四　　　月　　　三　　　日
                                    民事第九庭
　　　　　　　　　　　　　　　　　　　　審判長法　官　吳　謙　仁
　　　　　　　　　　　　　　　　　　　　　　　法　官　蘇　瑞　華
　　　　　　　　　　　　　　　　　　　　　　　法　官　魏　大　喨
右正本係照原本作成。
如不服本判決，應於收受送達後二十日內向本院提出上訴書狀，其未表明上訴理由者
，應於提出上訴後二十日內向本院補提理由書狀（均須按他造當事人之人數附繕本）
上訴時應提出委任律師或具有律師資格之人之委任狀；委任有律師資格者，另應附具
律師及格證書及釋明委任人與受任人有民事訴訟法第四百六十六條之一第一項但書或
第二項（詳附註）所定關係之釋明文書影本。
中　　　華　　　民　　　國　　九十一　　年　　　四　　　月　　　八　　　日
　　　　　　　　　　　　　　　　　　　　　　　書記官  黃　美　玉
附註：
民事訴訟法第四百六十六條之一（第一項、第二項）：
對於第二審判決上訴，上訴人應委任律師為訴訟代理人。但上訴人或其法定代理人具
有律師資格者，不在此限。
上訴人之配偶、三親等內之血親、二親等內之姻親，或上訴人為法人、中央或地方機
關時，其所屬專任人員具有律師資格並經法院認為適當者，亦得為第三審訴訟代理人
。
